臺灣高等法院臺中分院刑事裁定　
111年度毒抗字第1059號

抗  告  人  
即  被  告  黃東益


上列抗告人因違反毒品危害防制條例案件，不服臺灣臺中地方法
院中華民國111年10月6日觀察勒戒裁定（111年度毒聲字第1049
號；聲請案號及偵查案號：臺灣臺中地方檢察署111年度聲觀字
第817號、111年度毒偵字第2315號），提起抗告，本院裁定如下
：
    主  文
抗告駁回。
    理  由
一、抗告意旨略以：依司法院釋字第799號解釋理由所述「尤其
    是應使受治療者於強制治療之宣告及停止程序有親自或委任
    辯護人到庭陳述意見之機會」等語，顯屬司法院大法官對於
    被告憲法上聽審權保障之確認，而觀察勒戒本質上既屬對人
    身自由之重大限制，自應受聽審權之保障，是法院應告知被
    告聲請觀察、勒戒之事實要旨及理由，可以請求調查有利之
    證據等事項，透過課予法院告知義務之方式，使被告得以知
    悉檢察官聲請觀察、勒戒之資訊，而有機會行使請求資訊權
    、請求表達權及請求（被）注意權，以符合實質正當法律程
    序之要求，有本院111年度毒抗字第267號裁定可稽。抗告人
    即被告黃東益（下稱被告）於第一次警詢時否認有施用甲基
    安非他命，後檢察官未再傳訊被告，被告無從對於尿液檢驗
    結果呈陽性、欲以戒癮治療方式治療等節表示意見，原審亦
    未說明初犯之被告有何不能為戒癮治療之理由，檢察官及原
    審於令被告入勒戒處所觀察勒戒前均未給予被告表示意見之
    機會，概以形式書面審查，違反憲法上聽審權之保障，顯屬
    違法，爰提起抗告請求撤銷原裁定，另為適法之裁定等語。
二、按犯毒品危害防制條例第10條之罪者，檢察官應聲請法院裁
    定，令被告入勒戒處所觀察、勒戒，其期間不得逾2月，毒
    品危害防制條例第20條第1項定有明文。另按毒品危害防制
    條例第24條第1項亦明定：本法第20條第1項之程序，於檢察
    官先依刑事訴訟法第253條之1第1項、第253條之2第1項第4
    款至第6款或第8款規定，為附命完成戒癮治療之緩起訴處分
    時，不適用之。是現行對於施用毒品者之刑事政策，對於「
    初犯」或「3年後再犯」者之處置，採取「觀察、勒戒或強
    制戒治」及「多元附條件緩起訴處分」（含附命戒癮治療緩
    起訴）併行之雙軌模式，是否為附命完成戒癮治療緩起訴，
    則係法律賦予檢察官偵查結果之裁量權限，並非施用毒品者
    所享有之權利，或有依其意願選擇之餘地，毒品危害防制條
    例亦未揭諸附命完成戒癮治療緩起訴應優先於觀察勒戒之規
    定；又該條例規定之觀察、勒戒處分及附條件緩起訴處分，
    何者對於施用毒品者較為有利，端在何種程序可以幫助施用
    毒品者戒除施用毒品之行為，尚非可由法院逕行認定附條件
    緩起訴處分對施用毒品者必然較為有利。且毒品危害防制條
    例規定之觀察、勒戒處分，係一種針對施用毒品者潛在危險
    所為預防、矯正措施之保安處分，目的係為斷絕施用毒品者
    之身癮及心癮，並屬強制規定；法院原則上應尊重檢察官職
    權之行使，除檢察官之判斷有違背法令、事實認定有誤或其
    裁量有重大明顯瑕疵外，尚不得任意指為違法。
三、經查：　　　　
  ㈠被告有於民國111年6月21日上午9時15分許，為警持搜索票至
    臺中市○○區○○○路000號11樓之1搜索，扣得第二級毒品甲基
    安非他命1包（含袋毛重2.7公克）、含第二級毒品甲基安非
    他命成分之吸食器1組之事實，業據被告於警詢及偵查中坦
    承不諱（見毒偵卷第17至18、26、88頁），並有現場照片、
    臺中市政府警察局清水分局偵查隊查獲涉嫌毒品危害防制條
    例毒品初步鑑驗報告單、臺灣臺中地方法院111年聲搜字第9
    07號搜索票、內政部警政署刑事警察局搜索扣押筆錄、扣押
    物品目錄表、衛生福利部草屯療養院草療鑑字第1110600475
    號鑑驗書在卷可稽（見毒偵卷第43至45、55至60、67、113
    頁），及吸食器1個扣案可資佐證。又員警於111年6月21日
    下午2時15分許經被告同意採尿送驗，經先後以免疫學分析
    法-EIA初驗及氣相層析質譜分析法-GC/MS確認檢驗結果，檢
    出安非他命2007ng/mL、甲基安非他命20136ng/mL，高於衛
    生福利部食品藥物管理署所定閾值（即甲基安非他命濃度≧5
    00ng/ml且安非他命≧100ng/ml），呈安非他命、甲基安非他
    命陽性反應之事實，亦有勘查採證（驗）同意書、臺中市政
    府警察局清水分局委託鑑驗尿液代號與真實姓名對照表及欣
    生生物科技股份有限公司原樣編號0000000000號濫用藥物尿
    液檢驗報告附卷可佐（見毒偵卷第49至51、133頁）。又依
    行政院衛生署管制藥品管理局（現改制為衛生福利部食品藥
    物管理署）96年4月20日管檢字第0960003946號函及92年7月
    23日管檢字第0920005609號函所示：一般人如未施用甲基安
    非他命，其尿水應無甲基安非他命反應，倘有施用者，約有
    施用劑量之70%自施用後24小時内，由尿中排出，其中約43%
    以甲基安非他命原態排出，5%代謝為安非他命排出；又毒品
    施用後於尿液、血液中可檢出之最大時限，與施用劑量、施
    用頻率、施用方式、施用者飲水量之多寡、個人體質、檢體
    收集時間點及所用檢測方法之靈敏度等因素有關，因個案而
    異，一般於尿液中可檢出之最大時限，古柯鹼為施用後1至4
    天、海洛因為2至4天、嗎啡為2至4天、大麻為1至10天、安
    非他命為1至4天、甲基安非他命為1至5天、MDMA為1至4天、
    MDA為1至4天、Ketamine為2至4天，此為本院辦理施用毒品
    案件職務上所已知之事實。被告本件經檢出甲基安非他命閾
    值，遠高於衛生福利部食品藥物管理署所定可檢出之閾值，
    堪認其有於為警查獲日前5日內施用甲基安非他命，復參以
    被告於警詢陳稱：其自111年2月開始向上手購買甲基安非他
    命，次數已經多到數不清，其一天大約吸食甲基安非他命約
    0.8公克左右，剛拿到貨時有在家中小房間內吸食等語（見
    毒偵卷第19至20頁），可知其施用之頻率、數量非低，亦徵
    其於警詢所陳最近一次吸食係在為警查獲日5天前乙節，要
    難採信。從而，被告有於111年6月21日下午2時15分許為警
    採尿回溯120小時內某時，在不詳地點，以不詳方式，施用
    第二級毒品甲基安非他命1次之犯行，堪予認定。聲請意旨
    及原審認被告係於採尿前回溯96小時內之某時施用，容有誤
    會，爰予更正，併此說明。又被告未曾因施用毒品案件，經
    法院裁定送觀察、勒戒或強制戒治乙節，有臺灣高等法院被
    告前案紀錄表在卷可佐（見本院卷第17頁），原審因認檢察
    官聲請將被告送勒戒處所觀察、勒戒，於法有據，而准許檢
    察官之聲請。經核並無不合。
　㈡被告固以前詞提起抗告。惟：
　1.抗告意旨雖以檢察官未給予被告對於尿液檢驗結果呈陽性、
    欲以戒癮治療方式治療等節表示意見之機會，原審亦未說明
    初犯之被告有何不能為戒癮治療之理由，即逕裁定將被告送
    觀察、勒戒，明顯剝奪其聽審權等語。惟觀諸現行毒品危害
    防制條例，並無課以檢察官於聲請觀察、勒戒前或法院裁定
    前，應訊問受處分人是否同意觀察、勒戒或給予陳述意見之
    規定。且本件依卷內事證所示，被告於第1次警詢時已經員
    警詢問扣案之甲基安非他命之來源及最近一次施用毒品之時
    間，被告復供承：於5天前剛拿到貨時在家中小房間內吸食
    等語（見毒偵卷第18至20頁）；於檢察官偵訊時，經檢察官
    訊以扣案之甲基安非他命1包之事時，被告亦供承係向綽號
    「大頭」之人購買，係供自己施用等語（見毒偵卷第88頁）
    。是可認本件被告於警詢、偵訊時，均有就其施用毒品行為
    陳述及請求如何對其施以處遇意見之機會。本件檢察官於斟
    酌個案情形及卷內事證後，認以向法院聲請觀察、勒戒始能
    達成戒斷之目的，而向原審聲請裁定觀察、勒戒，此乃屬檢
    察官適法職權之行使，於程序並無不合，難謂其判斷有違背
    法令、事實認定有誤或其他裁量有重大明顯瑕疵等情事，法
    院自應予以尊重，本院尚無自由斟酌以其他方式替代之權。
    且檢察官於聲請書內未交代其裁量被告不適於為附命完成戒
    癮治療之緩起訴處分而選擇觀察、勒戒之具體理由，於法亦
    無不合。抗告意旨指摘檢察官及原審法院侵害其聽審權，且
    未說明初犯之被告有何不能為戒癮治療之理由，即對其處以
    觀察勒戒之處分，要難採取。
　2.再者，就聲請觀察、勒戒案件，除被告經拘捕時應告知刑事
    訴訟法第95條及提審法第2條第1項所列事項外，現行法並無
    課予法官在審查聲請觀察、勒戒之程序中，應通知被告到場
    陳述意見或應聽取被告之意見，並給與被告有選擇緩起訴戒
    癮治療之機會等義務規定。刑事訴訟法第222條規定：裁定
    因當庭之聲明而為之者，應經訴訟關係人之言詞陳述；為裁
    定前有必要時，得調查事實。此因裁定與判決不同，以不經
    言詞陳述為原則，除有上揭所列或有關被告羈押之裁定等情
    形外，並無須經當事人為言詞陳述之規定。且現行毒品危害
    防制條例就觀察、勒戒之審查程序，尚無被告有聽審權等相
    關規定，此與刑事訴訟法關於羈押被告需先行訊問之法定程
    序原則有別，此乃立法者考量程序性質不同後之有意區分，
    自不得以原審未傳喚被告到場表示意見，即指摘其以書面審
    理為違法。本件依卷內證據資料顯示，被告施用第二級毒品
    犯行事證明確，業如前述，原審雖未傳訊被告到庭或以書面
    陳述意見，逕依卷內之證據資料書面審理後，裁定令被告入
    勒戒處所觀察、勒戒，然被告於提起本件抗告時，已於刑事
    抗告暨抗告理由狀內詳敘其意見，堪認其以書面陳述答辯之
    機會業已獲得保障，而可由本院予以審酌，自無再由原審給
    予言詞或書面陳述之必要。再者，法院審查檢察官所提出聲
    請觀察、勒戒之程序規範，迄今亦未經司法院大法官組成之
    憲法法庭宣告違憲或認其違反聽審權之保障。是被告執前詞
    指稱原審漠視其陳述意見權、聽審權，不符正當法律程序，
    而有違憲之虞等情，實不足採。
　3.另抗告意旨所述被告於第一次警詢否認施用毒品乙節，核與
    被告於第1次警詢時稱：「（問：最近一次吸食安非他命是
    在何時、何地？）5天前剛拿到貨的時候在家中小房間內吸
    食。」等語（見毒偵卷第20頁）不符，併此指明。
四、綜上所述，原裁定認檢察官之聲請為正當，依毒品危害防制
    條例第20條第1項之規定，裁定令被告入勒戒處所觀察、勒
    戒，其期間不得逾2月，核無不合。被告仍執前詞提起抗告
    ，為無理由，應予駁回。
五、據上論斷，應依刑事訴訟法第412條，裁定如主文。　　
中　　華　　民　　國　　111 　年　　11　　月　　28　　日
　　　　　　　刑事第四庭　審判長法　官　蔡名曜
　　　　　　　　　　　　　　　　法　官　林宜民
　　　　　　　　　　　　　　　　法　官　邱鼎文
以上正本證明與原本無異。
不得再抗告。

　　　　　　　　　　　　　　　　書記官　陳宜屏

中　　華　　民　　國　　111 　年　　11　　月　　28　　日